---
output: github_document
---

<!-- README.md is generated from README.Rmd. Please edit that file -->

```{r setup-readme, include=FALSE}
knitr::opts_chunk$set(
  collapse = TRUE,
  comment = "#>",
  fig.path = "man/figures/README-"
)

pkgload::load_all()
```

# indicaR

`indicaR` es un paquete de R para consultar y visualizar una colección de
indicadores estadísticos.

El paquete permite:

- descubrir los indicadores disponibles;
- consultar su contenido, cobertura y dimensiones;
- filtrar los datos por período, territorio y otras dimensiones;
- obtener los resultados como `data.frame`;
- generar visualizaciones mediante funciones basadas en `ggplot2`.

Las funciones de visualización también pueden utilizarse con datos externos:
no es necesario trabajar con los indicadores incluidos en `indicaR`.

## Instalación

La versión de desarrollo puede instalarse desde GitHub:

```{r installation, eval=FALSE}
# install.packages("pak")
pak::pak("vpergim/indicaR")
```

También puede utilizarse `remotes`:

```{r installation-remotes, eval=FALSE}
# install.packages("remotes")
remotes::install_github("vpergim/indicaR")
```

## Consulta de indicadores

Cargamos el paquete:

```{r setup, eval=FALSE}
library(indicaR)
```

### Indicadores disponibles

`listar_indicadores()` permite consultar el catálogo de indicadores.

La columna `id_dataset` contiene el identificador utilizado por el resto de
funciones de consulta.

```{r}
indicadores <- listar_indicadores()

head(indicadores)
```

### Información sobre un indicador

La función devuelve información sobre:

- los metadatos del indicador;
- el número de observaciones;
- la cobertura temporal;
- las dimensiones disponibles.

```{r}
info_indicador("TERRITORIO_SEXO_EDAD_A_01")
```

### Valores disponibles

Antes de realizar una consulta puede comprobarse qué valores contiene una
dimensión:

```{r}
valores_indicador(
  "TERRITORIO_SEXO_EDAD_A_01",
  "sexo"
)
```

```{r}
valores_indicador(
  "TERRITORIO_SEXO_EDAD_A_01",
  "edad"
)
```

### Obtener los datos

`consultar_indicador()` devuelve un `data.frame` que puede utilizarse
posteriormente con cualquier herramienta de R.

```{r}
datos <- consultar_indicador(
  "TERRITORIO_SEXO_EDAD_A_01",
  sexo = "Mujeres",
  edad = "De 25 a 64 años",
  tipo_territorio = "ccaa"
)

head(datos)
```

## Fuentes de los datos

Los indicadores distribuidos por `indicaR` proceden de distintas fuentes. El organismo responsable y la operación estadística
correspondiente, en su caso, se conservan en los metadatos asociados a cada indicador.

`indicaR` transforma y homogeneiza estos datos para facilitar su consulta y
visualización. La inclusión de los datos en el paquete no implica que
`indicaR` sea su fuente original.

## Visualización

Las funciones gráficas de `indicaR` reciben datos en formato largo y devuelven
objetos `ggplot`.

Esto permite utilizar tanto datos obtenidos mediante `consultar_indicador()`
como cualquier otro conjunto de datos compatible.

### Series temporales

Por ejemplo, podemos crear unos datos ilustrativos:

```{r}
datos_ejemplo <- data.frame(
  territorio = rep(
    c("Comunitat Valenciana", "España"),
    each = 18
  ),
  anyo = rep(2004:2021, times = 2),
  valor = c(
    79.8, 79.7, 80.4, 80.5, 80.9, 81.3,
    81.6, 81.8, 81.9, 82.4, 82.4, 82.2,
    82.6, 82.5, 82.6, 83.0, 82.4, 82.2,
    80.3, 80.3, 80.9, 81.0, 81.3, 81.7,
    82.1, 82.2, 82.3, 82.8, 82.9, 82.7,
    83.1, 83.1, 83.2, 83.6, 82.3, 83.1
  )
)

colores <- c(
  "Comunitat Valenciana" = "#000000",
  "España" = "#AA151B"
)

grafico_lineas(
  datos_ejemplo,
  grupo = "territorio",
  colores = colores,
  titulo = "Indicador de ejemplo"
)
```

## Personalización

El resultado puede seguir modificándose con `ggplot2`:

```{r}
p <- grafico_lineas(
  datos_ejemplo,
  grupo = "territorio",
  colores = colores
)

p +
  ggplot2::labs(
    title = "Título personalizado",
    subtitle = "Comunitat Valenciana y España"
  ) +
  ggplot2::theme(
    legend.position = "bottom"
  )
```

## Funciones principales

### Consulta de datos

- `listar_indicadores()`
- `info_indicador()`
- `valores_indicador()`
- `consultar_indicador()`

### Visualización

- `grafico_lineas()`
- `grafico_columnas_apiladas()`
- `grafico_comparacion_territorial()`
- `grafico_mapa_ccaa()`
- `grafico_mapa_provincias()`

## Agradecimientos

El desarrollo de `indicaR` se ha realizado en el marco del convenio de
colaboración entre la Generalitat Valenciana (Conselleria de Economía, Hacienda y Administración Pública) y la Universitat de València para
el desarrollo de las previsiones macroeconómicas de la economía valenciana.

Se agradece el apoyo institucional y financiero proporcionado a través de este
convenio, que ha hecho posible el desarrollo de las herramientas y recursos en
los que se enmarca este paquete.

La documentación completa de cada función está disponible mediante la ayuda de
R y en el sitio web del paquete.
