---
title: "Introducción a indicaR"
output: rmarkdown::html_vignette
vignette: >
  %\VignetteIndexEntry{Introducción a indicaR}
  %\VignetteEngine{knitr::rmarkdown}
  %\VignetteEncoding{UTF-8}
---

```{r, include = FALSE}
knitr::opts_chunk$set(
  collapse = TRUE,
  comment = "#>",
  fig.width = 7,
  fig.height = 5
)
```

# indicaR

`indicaR` facilita la consulta y visualización de una colección de indicadores
estadísticos.

El paquete ofrece dos grupos principales de funciones:

- funciones para descubrir y consultar los indicadores incluidos en el paquete;
- funciones de visualización basadas en `ggplot2`.

Las funciones de visualización no están ligadas a los datos internos de
`indicaR`: también pueden utilizarse con cualquier `data.frame` que tenga la
estructura necesaria.

```{r setup}
library(indicaR)
```

# Descubrir los indicadores disponibles

La función `listar_indicadores()` muestra los indicadores disponibles y la
información básica asociada a cada uno.

```{r}
indicadores <- listar_indicadores()

head(indicadores)
```

La columna `id_dataset` contiene el identificador que debe utilizarse en las
demás funciones de consulta.

# Consultar información sobre un indicador

`info_indicador()` permite conocer con más detalle el contenido de un
indicador.

```{r}
info_indicador("TERRITORIO_SEXO_EDAD_A_01")
```

Entre otra información, muestra:

- los metadatos del indicador;
- el número de observaciones;
- su cobertura temporal;
- las dimensiones disponibles.

# Consultar los valores de una dimensión

Antes de filtrar un indicador puede ser útil comprobar qué valores existen en
una dimensión concreta.

```{r}
valores_indicador(
  "TERRITORIO_SEXO_EDAD_A_01",
  "sexo"
)
```

También puede consultarse, por ejemplo, la dimensión de edad:

```{r}
valores_indicador(
  "TERRITORIO_SEXO_EDAD_A_01",
  "edad"
)
```

# Obtener los datos

La función principal de acceso a los datos es `consultar_indicador()`.

Por ejemplo:

```{r}
datos <- consultar_indicador(
  "TERRITORIO_SEXO_EDAD_A_01",
  sexo = "Mujeres",
  edad = "De 25 a 64 años",
  tipo_territorio = "ccaa"
)

head(datos)
```

El resultado es un `data.frame` que puede utilizarse directamente en R,
transformarse con otras herramientas o exportarse mediante las funciones que
prefiera el usuario.

# Visualizaciones

Las funciones gráficas de `indicaR` devuelven objetos `ggplot`, por lo que el
resultado puede seguir modificándose con la gramática habitual de `ggplot2`.

## Series temporales

Para ilustrar que las funciones gráficas también admiten datos externos,
creamos un conjunto de datos sencillo:

```{r}
datos_lineas <- data.frame(
  territorio = rep(
    c("Comunitat Valenciana", "España"),
    each = 18
  ),
  anyo = rep(2004:2021, times = 2),
  valor = c(
    79.8, 79.7, 80.4, 80.5, 80.9, 81.3,
    81.6, 81.8, 81.9, 82.4, 82.4, 82.2,
    82.6, 82.5, 82.6, 83.0, 82.4, 82.2,
    80.3, 80.3, 80.9, 81.0, 81.3, 81.7,
    82.1, 82.2, 82.3, 82.8, 82.9, 82.7,
    83.1, 83.1, 83.2, 83.6, 82.3, 83.1
  )
)

colores <- c(
  "Comunitat Valenciana" = "#000000",
  "España" = "#AA151B"
)

grafico_lineas(
  datos_lineas,
  grupo = "territorio",
  colores = colores,
  titulo = "Indicador de ejemplo"
)
```

# Personalizar los gráficos

Como las funciones devuelven objetos `ggplot`, pueden modificarse después de
crearlos.

```{r}
p <- grafico_lineas(
  datos_lineas,
  grupo = "territorio",
  colores = colores
)

p +
  ggplot2::labs(
    title = "Título personalizado",
    subtitle = "Ejemplo de modificación posterior"
  ) +
  ggplot2::theme(
    legend.position = "bottom"
  )
```

Esta separación permite utilizar `indicaR` de dos maneras:

1. consultar los indicadores incluidos en el paquete y representarlos;
2. utilizar únicamente sus funciones gráficas con otros conjuntos de datos.

Para conocer los argumentos disponibles en cada función puede consultarse su
ayuda, por ejemplo:

```r
?consultar_indicador
?grafico_lineas
```
